---
title: "Olimpiadas"
author: "Ianní"
date: "2023-02-24"
output: html_document
---

```{r setup, include=FALSE}
knitr::opts_chunk$set(echo = TRUE)
library(tidyverse)
library(readr)
library(ggplot2)

```

Olá, pessoal!

Se você já é um entusiasta de ciência de dados, provavelmente já ouviu falar do TidyTuesday. Se está iniciando, este é um ótimo lugar para conseguir dados reais para praticar e criar um portfolio. O tidytuesday é um projeto semanal do R for Data Science Community, que tem como objetivo ajudar as pessoas a aprender e praticar a análise de dados em R usando o pacote Tidyverse, conheça aqui <https://github.com/rfordatascience/tidytuesday>. 

Cada semana, é lançado um novo conjunto de dados, geralmente em formato de planilha, que pode ser baixado gratuitamente. A comunidade é então convidada a explorar, visualizar e analisar esses dados usando as ferramentas do Tidyverse, como o ggplot2 para gráficos e o dplyr para manipulação de dados. 

Hoje vamos dar uma olhada na base do início de agosto de 2021, quando o TidyTuesday lançou um conjunto de dados fascinante sobre as paraolimpiadas dos anos 80 até 2016. O conjunto de dados inclui informações sobre características dos atletas, o país de origem, o tipo de prova, entre outras variáveis. 

Para começar vamos carregar os dados! Lembrando de manter a boa prática de iniciar o script carregando as bibliotecas necessárias, vai ficar comentado aqui (com # na frente, para os avisos não poluirem o post).
```{r intro,warning=FALSE}
#library(tidyverse)
#library(readr)
#library(ggplot2)

dados_olimpiadas <- read_csv("https://raw.githubusercontent.com/rfordatascience/tidytuesday/master/data/2021/2021-08-03/athletes.csv")

```

O bacana do `read_csv` é que ele já dá uma descrição geral com nome das variáveis e tipo. No caso, temos 8 variáveis tipo `chr` ou `character` e 2 tipo `dbl` ou `double`. 

Antes de começar, outra boa prática é conhecer os dados, quais colunas possui? Como está o preenchimento das variáveis? 
```{r isna}
colSums(is.na(dados_olimpiadas))
```

No tidytuesday os dados costumam vir mais arrumados, porém no mundo real é comum encontrarmos erros no preenchimento, sejam eles sistematicos, onde por exemplo a ferramenta que mede velocidade dos competidores falha e traz valores muito grandes ou negativos, ou poderia ser também alguém que preencheu errado o campo de medalha e colocou por exemplo "metal" ao invés de "prata". No repositório desta base, está descrito o que cada coluna representa, te convido para escrever como lição de casa o código que checa as variáveis categóricas em busca de nomes estranhos que não condizem com o que deveria estar naquela variável. Como incentivo, deixo aqui o check de variáveis numéricas. 

Para não ficar um post massivo, vamos focar em natação.

```{r check_numeric, warning=FALSE}
dados_olimpiadas %>% 
  select_if(.,is.numeric) %>%
  pivot_longer(1:2, names_to = 'variaveis', values_to = 'valor') %>% 
  ggplot(aes(x = valor)) +
  geom_histogram() +
  facet_wrap(~variaveis,scales = 'free')
```


Ao analisar esses dados, podemos responder várias perguntas interessantes. Por exemplo, qual país obteve mais medalhas na natação nos Jogos Olímpicos de 2021? Há alguma diferença significativa na quantidade de medalhas conquistadas entre os atletas homens e mulheres?

```{r medalhas, warning=FALSE}
#gráfico para mostrar medalhas de ouro prata e bronze conquistadas por cada país


paralympic_total <- dados_olimpiadas %>%
  filter(type == "Swimming") %>%
  group_by(abb) %>%
  count() %>%
  arrange(desc(n))

paralympic_byMedal <- dados_olimpiadas %>%
  filter(type == "Swimming") %>%
  group_by(abb, medal) %>%
  count()

paralympic_swimming <- paralympic_byMedal %>%
  left_join(paralympic_total, by = "abb") %>%
  rename(number = n.x, total_medals = n.y)


#garantindo que no plot de top five teremos ordenação de acordo com o país que ganhou mais 
top5 <- paralympic_total$abb[1:5]
tail5 <- paralympic_total$abb[(nrow(paralympic_total)-4):nrow(paralympic_total)] 

table_top5 <- paralympic_swimming %>% 
  filter(abb %in% top5) %>%
  mutate(abb = factor(abb,levels = top5)) 

table_tail5 <- paralympic_swimming %>% 
  filter(abb %in% tail5) %>%
  mutate(abb = factor(abb,levels = tail5)) 


plot2 <- table_top5 %>% 
  ggplot(aes(x = abb, y=number, fill = medal))+
  geom_col()+
  theme_minimal()+
  scale_fill_manual(values = c("#D89581", "#D4AF37", "#C0C0C0"))+
  scale_x_discrete(expand = c(0,0)) +
  labs(x="", y="", fill = "", title = "Swimming medals for top 5 countries")+
  theme(legend.position = "none",
        plot.title.position = "plot", 
        plot.title = element_text(family = "mono", face = "bold", size = 8),
        panel.grid.major.x = element_blank(), 
        panel.grid.minor.x = element_blank(),
        panel.grid.major.y = element_blank(),
        panel.grid.minor.y = element_blank(), 
        axis.text = element_text(family = "mono", face = "bold", size = 8))+
  ggtitle("Medalhas de ouro, prata e bronze conquistada pelos países de melhor desempenho")+
  theme(
    panel.background = element_rect(fill = "white")
  )


plot3 <- table_tail5 %>% 
  ggplot(aes(x = abb, y=number, fill = medal))+
  geom_col()+
  theme_minimal()+
  scale_fill_manual(values = c("#D89581", "#D4AF37", "#C0C0C0"))+
  scale_x_discrete(expand = c(0,0)) +
  labs(x="", y="", fill = "", title = "Swimming medals for top 5 countries")+
  theme(legend.position = "none",
        plot.title.position = "plot", 
        plot.title = element_text(family = "mono", face = "bold", size = 8),
        panel.grid.major.x = element_blank(), 
        panel.grid.minor.x = element_blank(),
        panel.grid.major.y = element_blank(),
        panel.grid.minor.y = element_blank(), 
        axis.text = element_text(family = "mono", face = "bold", size = 8))+
  ggtitle("Medalhas de ouro, prata e bronze conquistada pelos países de pior desempenho")+
  theme(
    panel.background = element_rect(fill = "white")
  )

plot2
plot3
```


Apesar de algumas alterações que fiz, os créditos deste gráfico de barras são da `Erin`, professora que vocês podem encontrar aqui <https://github.com/efranke22>. Continuando podemos ver a diferença entre a quantidade de medalhas conquistadas entre os atletas homens e mulheres. Para isso, veremos primeiro o histograma do percentual de mulheres que os países levam em cada olimpíada, em seguida o box plot das medalhas conquistadas por cada um, agrupado também pelo tipo de medalha.

```{r}
dt_perc_gender <- dados_olimpiadas %>%
  filter(type == "Swimming") %>%
  filter(gender != 'Mixed') %>% 
  group_by(abb,year,gender,athlete) %>% 
  count() %>% 
  group_by(abb,year,gender) %>%
  count() %>% 
  pivot_wider(names_from  = gender,values_from = n) %>% 
  mutate(across(ends_with('en'), ~ifelse(is.na(.),0,. ) ) ) %>% 
  group_by(abb) %>% 
  summarize(perc_mulheres = mean(Women/(Women+Men)))

linha <- median(dt_perc_gender$perc_mulheres)

plot4 <- dt_perc_gender %>%   
ggplot(aes(x = perc_mulheres )) +
  geom_histogram()+
  geom_vline(mapping = aes(xintercept=linha),linetype = 2,color = 'red') +
  annotate("text", x=linha+0.05, y=15, label= "mediana",color = 'red') +
  ggtitle("Histograma do percentual de mulheres que os países levam em cada olimpíada") +
  theme(
    panel.background = element_rect(fill = "white")
  )

  
plot5 <- dados_olimpiadas %>%
  filter(type == "Swimming") %>%
  filter(gender != 'Mixed') %>% 
  group_by(abb,athlete,gender,medal) %>% 
  count() %>% 
  group_by(abb,gender,medal) %>% 
  count() %>% 
  ggplot(aes(y = n, fill = gender, x = medal)) +
  geom_boxplot()+
  ggtitle("Box-plot das medalhas conquistadas por tipo de medalha e gênero em cada país")+
  theme(
    panel.background = element_rect(fill = "white")
  )

plot4
plot5
```


Como vimos no histograma, muitos países nem enviam mulheres para as olimpíadas e os que enviam, tem em média 38% de mulheres na composição do time. Sendo assim, essa diferença impacta na diferença que vemos na quantidade de medalhas conquistadas por gênero. 

Uma observação: o gênero misto foi removido, porque ele está na base devido a algumas provas serem mistas e não porque os participantes são não-binários. Com isso, perdemos 21 linhas. 

Agora, pensando em usar modelos, podemos brincar de criar kpis e pensar em como prever se um atleta conquistará medalhas na olimpiada seguinte. opções diretas de variáveis são : quantas medalhas já ganhou, de quantas olimpíadas já participou, proporção de medalhas por tipo, e um kpi de quantidade de medalhas por olimpíada e gênero. Um exercício bom de fazer aqui é observar correlação entre as variáveis resposta, por exemplo as contagens de medalhas são correlacionadas entre si, pois por exemplo, quanto mais medalhas ganhas no total, maior serão os valores nas contagens de medalha por tipo, por isso que decidi utilizar proporção. A quantidade de olimpíadas que o atleta já participou também tem certa relação com sua idade, o que é bom, porque não temos a informação da idade na base.

```{r varesposta}
#variável resposta : última olimpíada de cada atleta
resposta <- dados_olimpiadas %>%
  filter(athlete != '-') %>% 
  filter(type == "Swimming") %>%
  filter(year == 2016) %>% 
  group_by(athlete) %>% 
  count() 

```

A variável resposta é a quantidade de medalhas conquistadas por atleta nas olimpíadas de natação de 2016. a base vai contar com informações dos atletas e das suas participações anteriores.

```{r construcao_base}
base <- dados_olimpiadas %>%
  #unindo a tabela resposta a base total para manter apenas os atletas dos quais conseguimos montar variável resposta
  inner_join(resposta, by = 'athlete') %>%
  #removendo dados de 2016 (pois deste ano tiramos a variável resposta)
  filter(year < 2016) %>% 
  select(-n) %>% 
  # montando variáveis independentes para cada atleta
  group_by(athlete) %>% 
  summarize(total_medalhas = n(),
            ouro = sum(medal == 'Gold'),
            prata = sum(medal == 'Silver'),
            bronze = sum(medal == 'Bronze'),
            total_olympics = n_distinct(year),
            medal_olympics_kpi = n()/n_distinct(year),
            gender = unique(gender[gender != 'Mixed']),
            n_eventos = n_distinct(event)) %>% 
  mutate(ouro = ouro/total_medalhas,
         prata = prata/total_medalhas,
         bronze = bronze/total_medalhas)

base_final <- base %>% 
     inner_join(resposta, by = 'athlete') %>% 
  mutate(y = n) %>% 
  ungroup() %>% 
#  select(-year,-n, -athlete)
  select(-n, -athlete)

```

Com isto estamos prontos para checar o quanto essas variáveis podem prever quantas medalhas um atleta conquistará em 2016. Por se tratar de uma variável resposta de contagem, não é adequado usar uma regressão linear simples, duas alternativas são modelos de poisson e binomial negativa, aqui utilizaremos um modelo de poisson.

```{r}
modelo <- glm(y~.,data = base_final,family = 'poisson')
summary(modelo)
```

Aqui observamos pela coluna `Pr(>|z|)` o p-valor de cara variável, por padrão quando este valor é `<= 0.10` aparece um símbolo chamado _Signif. codes_ a direita, quanto menor o p-valor, maior esse símbolo, ou seja, quanto maior a importância da variável, maior o símbolo. 

Pelo `summary(modelo)` descobrimos que a proporção de medalhas de bronze não está gerando nenhum resultado para predição do modelo, por isso os campos em `NA` aparecem para ela. Daqui para frente, por se tratar de um modelo com poucas variáveis e um exemplo simples, fui criando novos modelos, onde em cada um deles removia uma variável. Primeiro `bronze`, depois `n_eventos` e assim por diante, a cada novo modelo eu checo qual a variável de menor importância, ou seja, maior p-valor e removo-a, isto é importante porque cada remoção vai impactar na importância de todas as outras. No fim, quando chequei num modelo onde todas as variáveis eram relevantes, obtive o seguinte modelo:

```{r modelo_final}
modelo5 <- glm(y~medal_olympics_kpi+total_olympics,data = base_final, family = 'poisson')
summary(modelo5)
```

Observe que temos o kpi com influência positiva, ou seja, quanto mais medalhas por olimpiada um atleta tem em olimpíadas anteriores, mais medalhas ele pode conseguir em 2016. Do contrário temos a variável `total_olympics` que tem influência negativa, ou seja, quanto mais olimpíadas o atleta tiver participado, menos medalhas ele pode ganhar em 2016. Essa interpretação pode parecer estranha, mas lembre-se da sua relação com a idade, quanto mais olimpíadas nas costas, mais velho o atleta é. 

Agora vamos buscar evidências do poder de predição do modelo, no próprio `summary(model)` temos o `AIC`, uma métrica que fica menor a medida que o poder de predição melhora. Se compararmos o AIC do primeiro e do último modelo, vemos uma diminuição, mas precisamos verificar os resíduos por exemplo.

```{r}
plot6 <- ggplot(modelo5, aes(x = .fitted, y = .resid)) +
  geom_point() +
  geom_hline(yintercept = 0)+
  ggtitle("Gráfico de resíduos versus valor predito")+
  theme(
    panel.background = element_rect(fill = "white")
  )
plot6
```

Quando plotamos o gráfico de resíduos versus os valores preditos, a distribuição deveria ser aleatória em torno de 0, mas vemos que existe certa tendência, o que demonstra que o modelo precisa de melhorias. No nosso caso, mais observações e variáveis, provavelmente matariam a charada. 

### ALERTAAAA: A partir daqui, a leitura é recomendada para quem já tem conhecimento de regressão linear simples. 

Para quem quer dizer até logo agora... 

Essa foi uma breve demonstração do quanto o Tidytuesday é interessante e como podemos praticar nossas habilidades em tratamento de dados e análise. Esperamos que este artigo tenha inspirado você a explorar o mundo do TidyTuesday, e colocar a mão na massa no R, usando essa fonte de dados incrível para aprimorar suas habilidades em ciência de dados. Lembre-se que a comunidade tá aqui para te ajudar a alcançar seu objetivo em ciência de dados!

*Conhecedores de LM e dispostos a ler, venham comigo!* 

Um outro meio de checar a bondade do ajuste de _um modelo poisson_, é usar o desvio residual. Ele é similar a soma de quadrado dos resíduos que vemos na regressão linear, é calculada como a diferença entre o desvio dos valores preditos do modelo e o desvio do modelo nulo, que é o modelo que contém apenas o intercepto: `residual deviance = deviance(fitted_model) - deviance(null_model)`. 

O desvio residual mede quanto de variabilidade dos dados não pode ser explicada depois de considerar o efeito dos preditores. Um desvio residual mais baixo, indica um melhor ajuste. Em geral, um desvio residual que é muito menor que os graus de liberdade do modelo, sugerem um bom ajuste. Os graus de liberdade de uma regressão poisson são iguais ao número de observações menos o número de coeficientes estimados. 

Podemos usar o desvio residual para rodar um teste de ajuste para regressão poisson. A hipótese nula diz que o modelo se ajusta bem aos dados, a alternativa diz o contrário. O teste estatístico de desvio residual e o p-valor, são calculados com base na distribuição qui-quadrado com graus de liberdade iguais a diferença entre os graus de liberdade do modelo ajustado e o modelo nulo.


```{r}
expected <- fitted(modelo5)

# Calculate the Pearson's chi-squared statistic and p-value
pearson_chisq <- sum((base_final$y - expected)^2 / expected)
p_value <- 1 - pchisq(pearson_chisq, df = df.residual(modelo5))

# Display the results
cat("Pearson's chi-squared test:\n")
cat("X-squared = ", pearson_chisq, ", df = ", df.residual(modelo5), ", p-value = ", p_value, "\n")


```

O p-valor alto indica que *não* há evidência de falta de ajuste, juntando tudo que vimos sobre precisão do modelo, podemos concluir que "estamos no caminho certo para modelar a nossa variável resposta, mas o modelo carece de melhorias", uma base maior além de melhorar a precisão como já mencionei, nos permitiria separar um grupo de teste, onde poderíamos ter uma noção mais clara do quão bem o modelo prevê a partir de entradas inéditas. 

Agora sim, me despeço oficialmente, quem quiser saber mais sobre o modelo de poisson, segue uma ótima referência!



## Referência

regressão Poisson: <https://online.stat.psu.edu/stat462/node/209/>